ACORDAO-COMPLETO-2489031

ACÓRDÃO 2459/2021 ATA 40/2021 - PLENÁRIO

VISTO, relatado e discutido este Pedido de Reexame interposto por Luiz Carlos Vendrame Júnior contra o Acórdão 1852/2020-TCU-Plenário, mantido pelo Acórdão 3170/2020-TCU-Plenário, ambos sob relatoria do Ministro-Substituto Augusto Sherman Cavalcanti, que, dentre outras medidas, aplicou multa ao recorrente;
ACORDAM os Ministros do Tribunal de Contas da União, reunidos em sessão do Plenário, ante as razões expostas pelo relator, em:
9.1. conhecer do pedido de reexame para, no mérito, negar-lhe provimento;
9.2. dar ciência da decisão ao recorrente e aos demais interessados.

Pedido de reexame contra acórdão que aplicou multa ao recorrente em razão de irregularidades constatadas em auditoria nas aquisições de serviços de TI.

Autoridade Portuária de Santos S.A.

3. Interessados/Responsáveis/Recorrentes:
3.1. Responsáveis: Flavio Cesar Romano de Assis (XXX.661.507-XX); Luiz Carlos Vendrame Junior (XXX.556.868-XX); Marcelo de Souza Ribeiro Alberto (XXX.707.298-XX); Marcos Barreto Fernandes (XXX.574.547-XX); N2O Tecnologia da Informação Ltda. (10.671.554/0001-74).
3.2. Recorrente: Luiz Carlos Vendrame Junior (XXX.556.868-XX).

13.1. Ministros presentes: Ana Arraes (Presidente), Walton Alencar Rodrigues, Augusto Nardes (Relator), Raimundo Carreiro e Bruno Dantas.
13.2. Ministros-Substitutos convocados: Marcos Bemquerer Costa e André Luís de Carvalho.

AUGUSTO NARDES

Ministro-Substituto Augusto Sherman Cavalcanti.

Adoto como relatório a instrução lavrada por auditor da Secretaria de Recursos (peça 197) , que contou com a anuência do dirigente daquela unidade (peça 198) :
"INTRODUÇÃO
	Trata-se de pedido de reexame interposto por Luiz Carlos Vendrame Júnior (peças 170 e 176) contra o Acórdão 1852/2020-TCU-Plenário (peça 154) , mantido pelo Acórdão 3170/2020-TCU-Plenário (peça 173) .  
2.	Eis o teor da deliberação recorrida, proferida em 15/7/2020: 
VISTOS, relatados e discutidos estes autos de Representação formulada por equipe de auditoria, em face de indícios de irregularidades graves e de danos ao erário na contratação da empresa N2O Tecnologia da Informação Ltda. pela então Companhia Docas do Estado de São Paulo (Codesp) , atual Autoridade Portuária de Santos,
ACORDAM os Ministros do Tribunal de Contas da União, reunidos em sessão de Plenário, ante as razões expostas pelo Relator, em:
9.1. rejeitar as razões de justificativa apresentadas pelos Srs. Luiz Carlos Vendrame Júnior (CPF: XXX.556.868-XX) e Marcelo de Souza Ribeiro (CPF: XXX.707.298-XX) , visto que não apresentaram explicações suficientes para sanar a irregularidade apontada; 
9.2. aplicar aos interessados Luiz Carlos Vendrame Júnior (CPF: XXX.556.868-XX) , Fiscal Técnico, e Marcelo de Souza Ribeiro (CPF: XXX.707.298-XX) , Requisitante da solução, individualmente, a multa prevista no art. 58, inciso II, da Lei 8.443/1992, no valor de R$ 7.500,00 e R$ 10.000,00, respectivamente, fixando-lhes o prazo de 15 (quinze) dias, a contar das notificações, para que comprovem, perante o Tribunal (art. 214, inciso III, alínea 'a', do Regimento Interno/TCU) , o recolhimento das dívidas ao Tesouro Nacional, atualizadas monetariamente desde a data deste acórdão até a data dos efetivos recolhimentos, se forem pagas após o vencimento, na forma da legislação em vigor;
9.3. autorizar, desde logo, nos termos do art. 28, inciso II, da Lei 8.443/1992, a cobrança judicial das dívidas, caso não sejam atendidas as notificações;
9.4. considerar cumprida a determinação constante do item 9.1 do Acórdão 2797/2019-TCU-Plenário, de minha relatoria;
9.5. comunicar esta decisão aos interessados e à Codesp; e
9.6. apensar os presentes autos ao processo de tomada de contas especial TC Processo 029.074/2019-3, em atenção ao previsto no art. 250, § 2º, do RI/TCU.
HISTÓRICO
3.	Esta Representação foi formulada por equipe de auditoria do Tribunal de Contas da União, em 16/7/2018 (peça 29) , com pedido de concessão de medida cautelar inaudita altera pars, com base nos artigos 237, inciso V, e 246 do RI/TCU, em face de indícios de irregularidades graves e de danos ao erário na contratação da empresa N2O Tecnologia da Informação Ltda. (CNPJ: 10.671.554/0001-74) pela então Companhia Docas do Estado de São Paulo - Codesp (Contrato DIPRE/39/2016, de 14/4/2016, peça 1) , constatados no âmbito de auditoria em aquisições de TI na então Codesp, parte da Fiscalização de Orientação Centralizada (FOC) , objeto do TC Processo 014.760/2018-5. 
4.	Mediante despacho de 23/7/2018 (peça 32) , o Relator do processo, Ministro-Substituto Augusto Sherman Cavalcanti deferiu o pedido formulado pela unidade técnica nos seguintes termos: 
22. Destarte, defiro o pedido constante à peça 29 pela suspensão cautelar da execução do contrato Dipre/39.2016, firmado entre a Codesp e a empresa N2O Tecnologia da Informação Ltda., até apreciação de mérito dos presentes autos, determinando à Codesp, inclusive, que se abstenha de realizar pagamentos decorrentes do segundo termo aditivo celebrado. Determino, ainda, as oitivas nos termos propostos pela unidade técnica (peça 39, p. 14, item 100) .
5.	Por intermédio do Acórdão 1700/2018-TCU-Plenário, de 25/7/2018 (peça 33) , o Tribunal referendou a medida cautelar acima mencionada, bem como as medidas acessórias constantes do referido despacho. 
6.	Foram realizadas as oitivas da então Companhia Docas do Estado de São Paulo - Codesp, por meio do Ofício 1883/2018-TCU/SECEX-SP, de 23/7/2018 (peça 36) , e da empresa N20 Tecnologia da Informação Ltda., por intermédio do Ofício 1884/2018-TCU/Secex-SP, de 23/7/2018 (peça 37) . 
7.	Mediante o Acórdão 2220/2018-TCU-Plenário, de 19/9/2018 (peça 53) , o Tribunal não conheceu de Agravo interposto pela então Codesp contra o despacho mencionado no item 4, retro, por ser intempestivo. 
8.	Foi autorizada a audiência do recorrente, bem como de outro responsável, por meio do Acórdão 2797/2019-TCU-Plenário, de 20/11/2019 (peça 126) , transcrito, no essencial, abaixo:   
VISTOS, relatados e discutidos estes autos de Representação formulada por equipe de auditoria, com base nos artigos 237, inciso V, e 246 do RI/TCU, em face de indícios de irregularidades graves e dano ao erário na contratação da empresa N2O Tecnologia da Informação Ltda. pela Companhia Docas do Estado de São Paulo (Codesp) ;
ACORDAM os Ministros do Tribunal de Contas da União, reunidos em sessão de Plenário, ante as razões expostas pelo Relator, em:
 (...) 
9.3. promover a audiência dos Senhores Luiz Carlos Vendrame Júnior, CPF: XXX.556.868-XX, Fiscal Técnico, e Marcelo de Souza Ribeiro Alberto, CPF XXX.707.298-XX, Gestor do Contrato, com fundamento no art. 43, inciso II, da Lei 8.443/1992, c/c o art. 250, inciso IV, do Regimento Interno do TCU, para que, no prazo de quinze dias, apresentem as razões de justificativa, quanto ao contrato DIPRE/39.2016, pelo planejamento da contratação sem apresentar justificativas para o quantitativo de licenças estimado em relação à solução de gerenciamento de portfólio e projetos, contrariando o disposto no art. 15, § 7º, inciso II, da Lei 8.666/1993 (Apêndice I - Matriz de Responsabilização) ;  (grifado) 
 (...) 
9.	O recorrente foi ouvido em audiência por intermédio do Ofício 0643/2019-TCU-Sefti, de 28/11/2019 (peça 130) , entregue pelos Correios em 9/12/2019, conforme Aviso de Recebimento (peça 136) .  
10.	Defesa apresentada pelo recorrente em 19/12/2019 (peça 139) , que foi examinada pela unidade técnica em 3/6/2020 (peça 151) .
11.	Por meio do Acórdão 1852/2020-TCU-Plenário, de 15/7/2020, o Tribunal rejeitou as razões de justificativa apresentadas pelo recorrente e aplicou-lhe multa, no valor de R$ 7.500,00, com fulcro no art. 58, inciso II, da Lei 8.443/1992, consoante transcrito no item 2, retro.
12.	Foram opostos embargos de declaração pelo sr. Luiz Carlos Vendrame Júnior ao referido Acórdão 1852/2020-TCU-Plenário em 29/7/2020 (peça 157) , os quais foram rejeitados pelo Tribunal (Acórdão 3170/2020-TCU-Plenário, de 25/11/2020, peça 173) .
13.	Irresignado, o sr. Luiz Carlos Vendrame Júnior interpôs o presente pedido de reexame contra o Acórdão 1852/2020-TCU-Plenário, o qual será a seguir analisado.
EXAME DE ADMISSIBILIDADE
14.	Em consonância com a instrução anterior desta unidade, reitera-se o exame preliminar de admissibilidade (peça 184) , acolhido por despacho do Relator, Ministro João Augusto Ribeiro Nardes (peça 188) , que conheceu do pedido de reexame, suspendendo-se os efeitos dos subitens 9.2 e 9.3 do acórdão recorrido. 
EXAME DE MÉRITO
Delimitação do recurso
15.	Constitui objeto desta instrução verificar: 
a) a eventual ocorrência da prescrição punitiva fundada em decisão do TCU, sob os regimes do Código Civil (Acórdão 1441/2016-TCU-Plenário) e da Lei 9.873/1999; e 
b) a procedência das alegações recursais apresentadas pelo recorrente para impor a reforma da deliberação recorrida, tornando, em consequência, insubsistente a multa a ele aplicada, ou a improcedência de tais alegações. 
Preliminar
Da prescrição da pretensão punitiva fundada em decisão do Tribunal de Contas da União 
16.	Por ser matéria de ordem pública, constitui objeto deste recurso verificar, preliminarmente, se ocorreu a prescrição da pretensão punitiva fundada em decisão do TCU, independentemente de arguição pelo recorrente.    
17.	No presente caso, não houve a ocorrência da prescrição da pretensão punitiva fundada em decisão do Tribunal de Contas da União, quer sob a égide do Código Civil (Acórdão 1441/2016-TCU-Plenário) , quer sob a égide da Lei 9.873/1999, considerando as seguintes ocorrências:
	17.1. em 2016, teria ocorrido o ato ilícito objeto deste pedido de reexame; 
	17.2. em 16/7/2018, foi formulada esta representação por equipe de auditoria do Tribunal (item 3, retro) ; 
	17.3. em 23/7/2018, foi deferida pelo Relator do processo medida cautelar suspendendo a execução do Contrato Dipre/39.2016 (item 4, retro) ; 
	17.4. em 25/7/2018, a medida cautelar mencionada no subitem precedente foi referendada pelo Tribunal (Acórdão 1700/2018-TCU-Plenário, item 5, retro) ; 
	17.5. em 20/11/2019, foi autorizada a audiência do recorrente (Acórdão 2797/2019-TCU-Plenário, item 7, retro) ; 
	17.6. em 9/12/2019, foi realizada a audiência do recorrente (item 9, retro) ;
	17.7. em 15/7/2020, foi prolatado o acórdão recorrido, por meio do qual foram rejeitadas as razões de justificativa apresentadas pelo recorrente e a ele aplicada a multa ora questionada (item 12, retro) ; 
	17.8. em 25/11/2020, o Tribunal rejeitou embargos de declaração opostos pelo recorrente ao Acórdão 1852/2020-TCU-Plenário (item 12, retro) . 
18.	Diante das informações acima, pode-se concluir que: 
	18.1. não ocorreu a prescrição decenal da pretensão da pretensão punitiva fundada em decisão do TCU, prevista no Código Civil (Acórdão 1441/2016-TCU-Plenário) , considerando que, entre a data em que foi praticado o ato ilícito, em 2016 (subitem 17.1, retro) , e a data em que foi proferido o acórdão recorrido (15/7/2020) , não transcorreram 10 (dez) anos, esclarecendo que, nesse intervalo, foi interrompido o prazo prescricional com a ordenação da audiência dirigida ao recorrente (subitem 17.5, retro) , nos termos do subitem 9.1.3 do referido Acórdão 1441/2016-TCU-Plenário; e
	18.2. não ocorreu a prescrição quinquenal da pretensão punitiva fundada em decisão do TCU, de que trata a Lei 9.873/1999, haja vista que, entre a data em que foi praticado o ato ilícito, em 2016 (subitem 17.1, retro) , e a data em que foi proferido o acórdão recorrido (15/7/2020) , transcorreram somente cerca 4 (quatro) anos, lembrando que, nesse intervalo, foi interrompido o prazo prescricional com a audiência do recorrente em 9/12/2019  (subitem 17.6, retro) , dentre outras interrupções, como as descritas nos subitens 17.2, 17.3, 17.4 e 17.5, segundo prevê o art. 2º, incisos I, II e III, da Lei 9.873/1999. 
Mérito
Das razões recursais (peça 244) 
19.	No essencial, o recorrente alega: 
	19.1. ocorrência de litispendência e bis in idem, considerando que o objeto deste processo integra o objeto do TC Processo 029.074/2019-3; 
	19.2. limitação dos poderes de gerente ao nível operacional;
	19.3. impossibilidade de responsabilização do gerente por eventuais falhas no planejamento da contratação; 
	19.4. ilegalidade na condenação do recorrente por presunção em face da razoabilidade e proporcionalidade do quantitativo de licenças contratadas; e
	19.5. ausência de dolo na conduta do recorrente e impossibilidade de retroatividade do art. 28 do Decreto-lei 4.657/1942, com a redação dada pela Lei 13.655/2018, para aplicar a pena de multa.  
20.	Com base nessas alegações, o recorrente pede que o recurso seja provido e afastada a multa a ele aplicada. 
Análise
21.	Improcedente a alegação descrita no subitem 19.1, retro, em razão da inocorrência de litispendência e bis in idem no que se refere à aplicação de multa ao recorrente. 
22.	De acordo com o art. 337, §§ 1º e 2º, do CPC, verifica-se a litispendência quando se reproduz ação anteriormente ajuizada e que uma ação é idêntica a outra quando possui as mesmas partes, a mesma causa de pedir e o mesmo pedido. 
23.	Pela descrição acima, a litispendência supõe tríplice identidade de autores, causa de pedir e pedido. Nesse sentido, o seguinte julgamento do Supremo Tribunal Federal: 
EMENTA: RECURSO ORDINÁRIO EM MANDADO DE SEGURANÇA. SERVIDORAS CONTRATADAS NO EXTERIOR. AÇÃO ORDINÁRIA E MANDADO DE SEGURANÇA. OBJETIVOS MAIS AMPLOS NA IMPETRAÇÃO. LITISPENDÊNCIA: NÃO-OCORRÊNCIA.
1. Na hipótese de duas ações em que um pedido é mais amplo do que o outro, não se pode cogitar de litispendência, que supõe tríplice identidade de autores, causa de pedir e pedido. 
2. Não há litispendência entre ação ordinária e mandado de segurança, se naquela se pede apenas a abstenção da mudança do regime jurídico, e neste, a transformação dos empregos em cargos públicos, o enquadramento das impetrantes como servidoras efetivas e a contagem do tempo de serviço público para todos os efeitos. Recurso ordinário provido para que, afastada a litispendência, sejam os autos remetidos ao STJ para decidir como entender de direito. (grifado) [RMS 23333, Relator Ministro Maurício Corrêa, julgamento em 21/9/1999]. 	
24.	Nessa mesma linha: RMS 32952 AgR, Relator Ministro Edson Fachin, julgamento em 7/3/2017 e MS 36670 AgR, Relator Ministro Ricardo Lewandowski, julgamento em 15/5/2020. 
25.	No presente caso, não há identidade entre a causa de pedir descrita neste processo de representação (TC Processo 023.599/2018-9) e a causa de pedir retratada no processo de tomada de contas especial (TC Processo 029.074/2019-3) , constituído por determinação do subitem 9.2 do Acórdão 2888/2018-TCU-Plenário, prolatado nos autos do TC Processo 015.997/2018-9 (Relatório de Auditoria) , para tratar 'do débito do Contrato DIPRE/39.2016, firmando entre a empresa N2O Tecnologia da Informação e a Codesp, e demais irregularidades praticadas;' (TC Processo 029.074/2019-3, peça 6) . (grifado) 
26.	Eis o teor o teor da audiência dirigida ao recorrente nos autos do TC Processo 029.074/2019-3, juntamente com outros três responsáveis, proveniente da determinação exarada nos subitens 9.3 e 9.3.3 do aludido Acórdão 2888/2018-TCU-Plenário) : 
9.3. determinar à Secex/SP que, no bojo do processo referido no item 9.2 acima:
 (...) 
9.3.3. realize a audiência dos responsáveis arrolados no relatório de auditoria e seus anexos, à peça 292, com as considerações do Voto condutor, com fundamento no art. 43, inciso II, da Lei 8.443/1992, c/c o art. 250, inciso IV, do Regimento Interno do TCU, para que, no prazo de quinze dias, apresentem as razões de justificativa, tendo em vista as ocorrências abaixo delineadas nos seguintes termos: 
9.3.3.1. Irregularidade: falhas no planejamento da contratação, o qual se mostrou inadequado e insuficiente, dando causa ao descumprimento da IN-SLTI/MP 4/2014 e do Decreto 7.892/2013.
9.3.3.1.1. Responsáveis: Marcelo de Souza Ribeiro Alberto, Luiz Carlos Vendrame Júnior, Paschoal Rodrigues e Cleveland Sampaio Lofrano. (grifado) 
27.	Neste processo de representação (TC Processo 023.599/2028-9) , o recorrente foi ouvido em audiência especificamente em relação à seguinte irregularidade, descrita no subitem 9.3 do Acórdão 2797/2019-TCU-Plenário (peça 126) :
9.3. promover a audiência dos Senhores Luiz Carlos Vendrame Júnior, CPF: 313.556.868- 73, Fiscal Técnico, e Marcelo de Souza Ribeiro Alberto, CPF XXX.707.298-XX, Gestor do Contrato, com fundamento no art. 43, inciso II, da Lei 8.443/1992, c/c o art. 250, inciso IV, do Regimento Interno do TCU, para que, no prazo de quinze dias, apresentem as razões de justificativa, quanto ao contrato DIPRE/39.2016, pelo planejamento da contratação sem apresentar justificativas para o quantitativo de licenças estimado em relação à solução de gerenciamento de portfólio e projetos, contrariando o disposto no art. 15, § 7º, inciso II, da Lei 8.666/1993 (Apêndice I - Matriz de Responsabilização) ; (grifado) 
28. 	Pelo visto nas transcrições contidas nos subitens 26 e 27, retro, as audiências levadas a efeito nos dois processos citados não possuem identidade suficiente para se aplicar a regra da litispendência. No processo TC Processo 029.074/2019-3, ela é mais ampla e se refere a falhas detectadas no planejamento da contratação como um todo, que se mostrou inadequado e insuficiente, e foi dirigida a quatro responsáveis. No caso deste processo, a audiência foi direcionada a apenas dois responsáveis e o objeto é mais restrito, envolvendo exclusivamente a falta de justificativas para o quantitativo de licenças estimado em relação à solução de gerenciamento de portifólio e projetos. 
29.	Ressalte-se que este diferencial foi oportunamente abordado nos itens 46 e 47 do voto condutor do Acórdão 1852/2020-TCU-Plenário, ao examinar razões de justificativa apresentadas pelo outro responsável, sr. Marcelo de Souza Ribeiro Alberto, assim transcritos:
46. É forçoso reconhecer, portanto, a existência de relação entre o presente feito e o TC Processo 029.074/2019-3, no qual o interessado já havia se manifestado. Inobstante, ainda que o contrato seja o mesmo, o cerne da audiência promovida nestes autos é mais restrito que daquele, versando especificamente sobre a atuação do interessado na quantificação das licenças da solução CA PPM contratada. Frise-se, também, que o objeto das citações e audiências determinadas no bojo do Acórdão 2797/2019-TCU-Plenário, de minha relatoria, decorreu de constatação oriunda de inspeção realizada em momento posterior à prolação do Acórdão 2888/2018-TCU-Plenário (em que atuei como Relator) . 
47. De qualquer forma, as justificativas prestadas pelo interessado no bojo do TC Processo 029.074/2019-3 deverão ser devidamente examinadas naquele feito, na medida em que o presente processo possui etapa processual própria para oportunizar a manifestação dos responsáveis aqui arrolados.  (grifado) 
30.	Assim, tem-se como improcedente a alegação de litispendência e bis in idem. 
31.	De igual modo, mostram-se improcedentes as alegações contidas nos subitens 19.2 e 19.3, retro, haja vista que a conduta do recorrente, objeto de questionamento neste processo, não se relaciona com eventual cargo de gerente no qual ele porventura estivesse formalmente investido, fato este que, aliás, não resta devidamente comprovado nos autos. 
32.	Importa esclarecer, todavia, que, mesmo que o recorrente estivesse formalmente investido no cargo de gerente operacional da então Codesp, ao participar da fase de planejamento ele se tornou pessoalmente responsável por eventuais impropriedades ocorridas durante essa etapa do procedimento de contratação, da qual resultou no Contrato DIPRE/39.2016. 
33.	Destaque-se que o recorrente (Fiscal Técnico, como integrante técnico) , juntamente com o sr. Marcelo de Souza Ribeiro Alberto (Gestor do Contrato, como integrante da área requisitante) , foi signatário do Termo de Referência do Projeto (peça 96, p. 1-36) e do Estudo Técnico Preliminar - ETP (peça 99, p. 2-43) . Esses documentos deram suporte à contratação da empresa N2O Tecnologia da Informação Ltda. por meio do contrato acima mencionado, não sendo, destarte, plausível a alegação de que não teria participado ativamente da fase de planejamento relacionada à referida contratação e que, por isso, não deve ser responsabilizado por falhas atribuídas a essa etapa. 
34.	Note-se que o recorrente foi penalizado com multa justamente em razão de não ter apresentado nos aludidos documentos justificativas técnicas para os quantitativos das licenças adquiridas com base no contrato em comento, consoante detidamente examinado pelo Relator dos embargos de declaração opostos ao Acórdão 1852/2020-TCU-Plenário no voto condutor do Acórdão 3170/2020-TCU-Plenário (peça 174) , verbis: 
14. Em relação à suposta omissão atinente à 'impossibilidade de responsabilização do gerente por falhas no planejamento', lembro, a partir das razões de justificativa anteriormente apresentadas (peça 139, p. 6-8) , que havia se alegado, em síntese, que o Embargante atuaria no nível operacional, que não exerceria atribuições de planejamento, diferentemente dos gestores que atuariam no nível estratégico da organização, a exemplo do Superintendente da Codesp, Sr. Marcelo de Souza Ribeiro Alberto.
15. Tal argumento também fora examinado pela unidade técnica, tendo-se concluído que (peça 156, p. 5) :
'40. Além disso, a alegação quanto a extrapolação dos poderes do cargo não deve ser aceita, pois o responsável agiu dentro do seu papel de componente da equipe de planejamento da contratação e assinou, como Fiscal Técnico, os documentos DOD, ETP, Análise de Riscos e TR, o que não permite que se afaste a sua responsabilidade pelo planejamento da contratação. A suposta extrapolação de poderes deveria ter sido suscitada e discutida internamente antes da assinatura dos documentos irregulares, e não em momento posterior para ser usada como excludente de culpabilidade. (g.n.) '
16. A despeito da discussão quanto ao nível de atuação do Embargante em cotejo com o alegado papel do gerente nas organizações, operacional ou estratégico, é inegável sua participação enquanto membro da equipe de planejamento da contratação, o que atrai sua responsabilidade pela ausência de 'justificativas para o quantitativo de licenças estimado em relação à solução de gerenciamento de portfólio e projetos' (peça 126) , consoante destacou o Voto condutor que (peça 127) :
29. Nesse sentido, na qualidade de 'integrante técnico' no planejamento da contratação e signatário do DOD (peça 100, p. 5) , do ETP (peça 99, p. 43) e do TR (peça 98, p. 36) , resta cristalina sua responsabilidade pela ausência de estimativa evidenciada.
35.	Da mesma forma, não procede a alegação narrada no subitem 19.4, retro, pois, diferentemente do afirmado, a multa aplicada ao recorrente não decorre de mera presunção, mas em razão de ato praticado com grave infração à norma legal, com fulcro no art. 58, inciso II, da Lei 8.443/1992, consistente na ausência de justificativas para o quantitativo de licenças estimado em relação à solução de gerenciamento de portfólio e projetos, contrariando o art. 15, § 7º, inciso II, da então Lei 8.666/1993, conforme descrito no item 27, retro. 
36.	Pelas informações constantes do Termo de Referência do Projeto (peça 96, p. 1-36) e do Estudo Técnico Preliminar - ETP (peça 99, p. 2-43) , assinado pelo recorrente, os quais deram suporte à assinatura do Contrato DIPRE/39.2016, verifica-se que o dispositivo legal acima mencionado foi descumprido, uma vez que não foram apresentadas as justificativas devidas para a definição das quantidades de licenças adquiridas em função do consumo e utilização prováveis. 
37.	Neste ponto, importa transcrever excerto do voto condutor do acórdão recorrido, de lavra do Ministro-Substituto Augusto Sherman Cavalcanti, no qual fica evidenciado que os quantitativos de licenças efetivamente contratadas não se mostraram razoáveis: 
21.	Em sua manifestação (peça 139) , o Sr. Luiz Carlos Vendrame Júnior alega, em síntese, que as 37 licenças do tipo 'Gerente de Projetos' seriam distribuídas uma para cada gerência existente na Codesp na época, no total de 36, e uma para a Diretoria. Aduz que as 70 licenças remanescentes, do tipo 'Integrante de Equipe', seriam distribuídas, em média, duas para cada gerência, para pessoas que participariam dos projetos.
22.	Inicialmente, vale destacar que não foram apresentados quaisquer documentos provenientes da etapa do planejamento da contratação que contivessem justificativas para o quantitativo constante do ETP (peça 99, p. 16-17, itens 1.1 a 1.3) .
23.	Em relação à argumentação trazida aos autos pelo Sr. Luiz Carlos Vendrame Júnior, vale reconhecer que, de fato, de acordo com o organograma da Codesp (peça 149) e o seu Regimento Interno (peça 150) , há 36 gerências sob a Diretoria-Executiva da estatal. Ademais, a unidade técnica pontua que a proporção de duas licenças de 'Integrante de equipe' para uma de 'Gerente de Projetos' não seria desarrazoada. 
24.	Ocorre que é possível que nem todas as gerências possuam atribuições de gestão de projetos. A Sefti cita, como exemplos de unidades nesta situação, a Gerência de Dragagem, Gerência de Manutenção Portuária e Predial, Gerência de Contabilidade (peça 151, p. 6, item 56) . 
25.	Assim, a mera proximidade entre os quantitativos de licenças adquiridas com a quantidade de gerências é insuficiente para demonstrar que a quantidade contratada resultou das efetivas necessidades da entidade. 
26.	Esperava-se dos gestores, em atendimento ao disposto no art. 15, § 7º, inciso II, da Lei 8.666/1993, a realização de um estudo, ainda que de caráter estimativo, apontando o racional da quantidade contratada. 
27.	A simples indicação, a posteriori, da quantidade de 'gerências' existentes no organograma da estatal, sem o cotejo de quantas - ou até mesmo quais - realmente seriam candidatas a utilizar a solução, ou mesmo uma justificativa para que todas as gerências necessitassem das referidas licenças, é insuficiente para demonstrar o cumprimento da determinação legal.
28.	O mesmo raciocínio aplica-se à afirmação de que as licenças do tipo 'Integrante de Equipe' seriam distribuídas, em média, duas para cada gerência, para pessoas que participariam dos projetos, na medida em que se encontra desacompanhada de outros elementos que comprovem a efetiva realização de estimativa ou que a quantidade contratada seja fruto das reais necessidades da Companhia.
29.	Nesse sentido, na qualidade de 'integrante técnico' no planejamento da contratação e signatário do DOD (peça 100, p. 5) , do ETP (peça 99, p. 43) e do TR (peça 98, p. 36) , resta cristalina sua responsabilidade pela ausência de estimativa evidenciada.
30.	Ademais, ainda que não seja o cerne da presente análise, não se pode deixar de considerar a reduzida utilização das licenças, evidenciada por esta Corte cerca de dois anos após a contratação (apenas 29 das 107 licenças solicitadas estavam em uso em abril/2019) , como indicativo dos efeitos da não adoção do controle estabelecido pelo legislador.
38.	Por fim, é improcedente também a alegação apresentada no subitem 19.5, retro. De plano, convém esclarecer que a multa imposta ao recorrente é de natureza culposa e não dolosa ou praticada com má-fé. 
39.	Especificamente no que se refere à alegação quanto à ausência de dolo acerca dos fatos narrados nesta representação, cabe destacar que, para a finalidade de aplicação de sanções administrativas, como por exemplo, multa, há que se verificar a ocorrência de culpa grave ou dolo do administrador público. No presente caso, o Tribunal considerou grave a conduta do recorrente, motivo pelo qual o apenou com multa, fundamentada no art. 58, inciso II, da Lei 8.443/1992. Nessa linha, tem-se os seguintes enunciados extraídos da jurisprudência selecionada do TCU: 
Para a finalidade de aplicação de sanções administrativas, há que se verificar a ocorrência de culpa grave ou dolo do administrador público (Acórdão 11762/2018-TCU-Segunda Câmara, Relator Ministro-Substituto Marcos Bemquerer Costa) 
Para aplicação de sanções pelo TCU, deve-se caracterizar a ocorrência de culpa grave ou dolo na conduta do administrador público (Acórdão 1691/2020-TCU-Plenário, Relator Ministro Augusto Nardes) .
Para aplicação de sanções pelo TCU, deve-se caracterizar a ocorrência de culpa grave ou dolo na conduta do administrador público (Acórdão 1620/2019-TCU-Plenário, Relator Ministro Bruno Dantas) . (grifado) 
40.	Pelos elementos constantes dos autos, indicados na instrução da unidade técnica e nos votos condutores dos Acórdão 1852/2020-TCU-Plenário e 3170/2020-TCU-Plenário, resta demonstrado que a conduta do recorrente, relacionada à irregularidade a ele imputada, pode ser caracterizada no mínimo como imprudente ou negligente, praticada sem o rigor técnico dele exigido, em razão da função que exerceu na edição do Termo de Referência do Projeto (peça 96, p. 1-36) e do Estudo Técnico Preliminar - ETP (peça 99, p. 2-43) , conforme enunciado no item 33, retro. 
41.	Diversamente também do afirmado pelo recorrente, não houve retroatividade na aplicação do Decreto-lei 4.657/1942, com a redação dada pela Lei 13.655/2018, para apená-lo com multa, de acordo com o acima demonstrado. 
42.	É forçoso reconhecer que na instrução da Secretaria de Fiscalização de Tecnologia da Informação - Sefti, de 3/6/2020 (peça 151) , consta, de fato, que, no presente caso, seria desnecessária a discussão a respeito de dolo comprovado proposta na manifestação do recorrente, uma vez que o ato por ele praticado constituiria erro grosseiro, conforme descrito no art. 28 do Decreto-lei 4.657/1942, com a redação dada pela Lei 13.655/2018. 
43.	Não obstante essa manifestação da Sefti, convém ressaltar que na proposta contida naquela mesma instrução, a unidade técnica propõe a aplicação de multa com fulcro no art. 58, inciso II, da Lei 8.443/1992, em razão da gravidade do ato praticado pelo recorrente, segundo comentado alhures.  
44.	Na verdade, a Sefti utilizou o art. 28 do Decreto-lei 4.657/1942 tão somente como reforço argumentativo e não como fundamento para penalizar o recorrente com multa. Esta sanção foi aplicada exclusivamente com base no art. 58, inciso II, da Lei 8.443/1992.
45.	Ressalte-se que, mesmo anteriormente à inclusão do referido dispositivo legal no Decreto-lei 4.657/1942, o Tribunal já aplicava a tese de culpa grave e erro grosseiro para apenar os responsáveis com multa, conforme demonstram os enunciados extraídos da jurisprudência selecionada do TCU, abaixo transcritos: 
Ainda que a natureza opinativa do parecer jurídico afaste, em regra, a responsabilidade de seu emitente, essa subsiste, caso se demonstre culpa ou erro grosseiro. (Acórdão 1656/2015-TCU-Plenário, Relator Ministro-Substituto Marcos Bemquerer Costa) 
O parecerista jurídico pode ser responsabilizado por erro grosseiro em parecer emitido em cumprimento ao art. 38, parágrafo único, da Lei 8.666/1993, que exige o prévio exame e aprovação das minutas de contrato pelas assessorias jurídicas. (Acórdão 10954/2015-TCU-Segunda Câmara, Relator Ministro Augusto Nardes) 
Salvo demonstração de culpa ou erro grosseiro, submetida às instâncias administrativo-disciplinares ou jurisdicionais próprias, não cabe a responsabilização do advogado público pelo conteúdo de seu parecer de natureza meramente opinativa. (Acórdão 2994/2009-TCU-Plenário, Relator Ministro-Substituto Weder de Oliveira) 
É possível a responsabilização de agentes políticos nas hipóteses de (i) prática de ato administrativo de gestão ou outro ato, omissivo ou comissivo, que estabeleça correlação com as irregularidades apuradas; (ii) conduta reiterada de dano ao erário em decorrência da execução deficiente de convênios; (iii) irregularidades cuja amplitude e relevância indiquem, no mínimo, grave omissão no desempenho de atribuições de supervisão hierárquica; (iv) cometimento de irregularidades grosseiras na condução dos assuntos de sua competência. (Acórdão 6188/2015-TCU-Primeira Câmara, Relator Ministro-Substituto Augusto Sherman Cavalcanti) 
46.	Eis trecho do voto condutor do referido Acórdão 6188/2015-TCU-Primeira Câmara:
13. Por outro lado, o Tribunal tem entendido haver casos em que o agente político pode ser responsabilizado, a exemplo de quando: pratica ato administrativo de gestão (Acórdão 1132/2007-TCU-Plenário) ou outro ato, omissivo ou comissivo, que estabeleça correlação com as irregularidades apuradas (Acórdão 3183/2014-TCU-Primeira Câmara e 1.719/2014-Plenário) ; vem dando azo, de forma reiterada, à ocorrência de dano ao Erário em decorrência da execução deficiente de convênios (Acórdão 760/2015-TCU-Plenário) ; as irregularidades apuradas tenham um caráter de tal amplitude e relevância que, no mínimo, indiquem grave omissão no desempenho de suas atribuições de supervisão hierárquica (Acórdão 1016/2013-TCU-Plenário) ; comete irregularidades grosseiras na condução dos assuntos de sua competência (Acórdãos 213/2002 e 2.904/2014, do Plenário) .
47.	Portanto, as alegações apresentadas pelo recorrente no subitem 19.5, retro, devem ser rejeitadas. 
CONCLUSÃO
48.	Das análises anteriores, conclui-se que:
48.1. não houve a ocorrência da prescrição decenal da pretensão punitiva fundada em decisão do Tribunal de Contas da União sob o regime do Código Civil (Acórdão 1441/2016-TCU-Plenário) ; 
48.2. não houve a ocorrência da prescrição quinquenal da pretensão punitiva fundada em decisão do Tribunal de Contas da União sob o regime do art. 1º, caput, da Lei 9.873/1999, nem mesmo a prescrição intercorrente de que trata o art. 1º, §1º, da referida lei; e  
	48.3. as alegações recursais apresentadas pelo recorrente são improcedentes e incapazes de impor a reforma da deliberação recorrida, devendo-se, pois, ser mantida a multa a ele aplicada no subitem 9.2 do Acórdão 1852/2020-TCU-Plenário, com fundamento no art. 58, inciso II, da Lei 8.443/1992. 
49.	Com base nas conclusões acima, e considerando que as alegações do recorrente são insuficientes para impor a reforma do acórdão recorrido, propõe-se conhecer do recurso e, no mérito, negar-lhe provimento, nos termos constantes da proposta de encaminhamento a seguir.  
PROPOSTA DE ENCAMINHAMENTO
50. 	Diante do exposto, submete-se à consideração superior a presente análise do pedido de reexame interposto pelo sr. Luiz Carlos Vendrame Júnior contra o Acórdão 1852/2020-TCU-Plenário, propondo-se, com fundamento no art. 48 da Lei 8.443/1992:  
a) conhecer do pedido de reexame para, no mérito, negar-lhe provimento;  
b) dar ciência da decisão ao recorrente e aos demais interessados." 
	É o relatório.

Ricardo Rodolfo Rios Bezerra (53448/OAB-DF), Leonardo Estevam Maciel Campos Marinho (23119/OAB-DF) e outros, representando N2O Tecnologia da Informação Ltda.; Edilberto Nerry Petry (37.288/OAB-DF), representando Marcelo de Souza Ribeiro Alberto; Rogerio Braz Mehanna Khamis (272.997/OAB-SP), representando Luiz Carlos Vendrame Junior.

Não atuou.

AUDITORIA DE TECNOLOGIA DA INFORMAÇÃO. REPRESENTAÇÃO DA EQUIPE. AUSÊNCIA DE ESTIMATIVA DAS QUANTIDADES ADQUIRIDAS. AUDIÊNCIA. REJEIÇÃO DAS JUSTIFICATIVAS. MULTA. EMBARGOS DE DECLARAÇÃO. CONHECIMENTO. REJEIÇÃO. PEDIDO DE REEXAME. CONHECIMENTO. NEGATIVA DE PROVIMENTO. CIÊNCIA AOS INTERESSADOS.

REPRESENTAÇÃO (REPR)

Secretaria de Recursos (Serur); Secretaria de Fiscalização de Tecnologia da Informação (Sefti).

Examino Pedido de Reexame interposto por Luiz Carlos Vendrame Júnior (peças 170 e 176) contra o Acórdão 1852/2020-TCU-Plenário, mantido pelo Acórdão 3170/2020-TCU-Plenário, ambos sob relatoria do Ministro-Substituto Augusto Sherman Cavalcanti, que, dentre outras medidas, aplicou multa ao recorrente.
2.	Os presentes autos tratam originariamente de Representação formulada por equipe de auditoria do Tribunal de Contas da União, em 16/7/2018 (peça 29) , com base nos artigos 237, inciso V, e 246 do RI/TCU, em face de indícios de irregularidades graves e de danos ao erário na contratação da empresa N2O Tecnologia da Informação Ltda. pela então Companhia Docas do Estado de São Paulo - Codesp (Contrato DIPRE/39/2016, de 14/4/2016, peça 1) , constatados no âmbito de auditoria em aquisições de TI na então Codesp, parte da Fiscalização de Orientação Centralizada (FOC) , objeto do TC Processo 014.760/2018-5.
3.	Mediante Acórdão 2797/2019-TCU-Plenário (Relator Ministro-Substituto Augusto Sherman Cavalcanti) , este Tribunal, entre outras medidas, determinou a audiência de responsáveis para que apresentassem razões de justificativa quanto ao contrato DIPRE/39.2016 pelo planejamento da contratação sem apresentar justificativas para o quantitativo de licenças estimado em relação à solução de gerenciamento de portfólio e projetos, contrariando o disposto no art. 15, § 7º, inciso II, da Lei 8.666/1993.
4.	As razões de justificativa apresentadas não lograram esclarecer os indícios de irregularidade a eles imputados, motivo pelo qual, por meio do Acórdão 1852/2020-TCU-Plenário (Relator Ministro-Substituto Augusto Sherman Cavalcanti) , foram-lhes aplicadas multas, com fulcro no art. 58, inciso II, da Lei 8.443/1992.
5.	Irresignados, alguns responsáveis apresentaram embargos de declaração, que foram conhecidos, porém rejeitados pelo Acórdão 3170/2020-TCU-Plenário, do mesmo relator.
6.	Não satisfeito, o Sr. Luiz Carlos Vendrame Júnior interpôs o pedido de reexame que ora analiso, o qual foi avaliado pela Secretaria de Recursos (Serur) , que se manifestou por negar-lhe provimento.
7.	De plano, ratifico o conhecimento do pedido de reexame interposto, satisfeitos os requisitos de admissibilidade aplicáveis à espécie, consoante análise consignada em meu Despacho à peça 188. No mérito, acompanho as conclusões e encaminhamento da Serur, cujos fundamentos adoto como minhas razões de decidir, sem prejuízo de tecer breves comentários sobre os pontos da análise que considero mais relevantes.
8.	Por se tratar de questão de ordem pública, a unidade especializada avaliou a ocorrência da prescrição da pretensão punitiva e verificou que não ocorreu sua prescrição decenal, prevista no Código Civil (Acórdão 1441/2016-TCU-Plenário) , pois, entre a data em que foi praticado o ato ilícito, em 2016, e a data em que foi proferido o acórdão recorrido (15/7/2020) , não transcorreram 10 (dez) anos.
9.	Da mesma forma, verificou que não ocorreu a prescrição quinquenal da pretensão punitiva de que trata a Lei 9.873/1999, haja vista que, entre a data em que foi praticado o ato ilícito, em 2016 e a data em que foi proferido o acórdão recorrido (15/7/2020) , transcorreram somente cerca 4 (quatro) anos, lembrando que, nesse intervalo, houve, ainda, a interrupção do prazo prescricional com a audiência do recorrente em 9/12/2019, dentre outras interrupções, segundo prevê o art. 2º, incisos I, II e III, da Lei 9.873/1999. 
10.	Em relação às argumentações do recorrente, foi alegado que estaria sendo caracterizado o bis in idem, pois, além dos presentes autos, o responsável teria sido condenado também no âmbito do TC Processo 029.074/2019-3 (Tomada de Contas Especial autuada por força do item 9.2 do Acórdão 2888/2018-TCU-Plenário) . 
11.	A Serur considerou improcedente tal alegação, pois demonstrou que as audiências levadas a efeito nos dois processos citados (neste e no TC Processo 029.074/2019-3) não possuem identidade suficiente para se aplicar a regra da litispendência. No processo TC Processo 029.074/2019-3, ela é mais ampla e se refere a falhas detectadas no planejamento da contratação como um todo, que se mostrou inadequado e insuficiente, e foi dirigida a quatro responsáveis. No caso deste processo, a audiência foi direcionada a apenas dois responsáveis e o objeto é mais restrito, envolvendo exclusivamente a falta de justificativas para o quantitativo de licenças estimado em relação à solução de gerenciamento de portifólio e projetos. 
12.	Ademais, cabe registrar que o referido TC Processo 029.074/2019-3 encontra-se em sua fase de instrução, inexistindo, até o momento, qualquer penalidade aplicada naqueles autos (o mencionado Acórdão 2888/2018 foi prolatado no bojo do TC-Processo 015.997/2018-9, que deu origem à TCE abrigada no TC Processo 029.074/2019-3) .
13.	Outro argumento que merece comentário diz respeito à alegação de que o recorrente ocupava cargo de gerente operacional da Codesp, o que inviabilizaria sua responsabilização por eventuais falhas no planejamento da contratação.
14.	Como bem expôs a unidade técnica, a avaliação do nexo causal para fins de responsabilização perante o TCU é realizada quanto à conduta individualizada praticada pelo agente. Destarte, mesmo que o recorrente estivesse formalmente investido no cargo de gerente operacional da então Codesp, ao participar da fase de planejamento da licitação ele se tornou pessoalmente responsável por eventuais impropriedades ocorridas durante essa etapa do procedimento de contratação, da qual resultou no Contrato DIPRE/39.2016. 
15.	Destaque-se que o recorrente, juntamente com o sr. Marcelo de Souza Ribeiro Alberto (Gestor do Contrato, como integrante da área requisitante) , foi signatário do Termo de Referência do Projeto (peça 96, p. 1-36) e do Estudo Técnico Preliminar - ETP (peça 99, p. 2-43) . Esses documentos deram suporte à contratação da empresa N2O Tecnologia da Informação Ltda., restando devidamente caracterizada sua participação ativa na fase de planejamento da respectiva contratação. 
16.	Quanto à alegação de ausência de dolo na conduta do recorrente, cabe ressaltar que, no âmbito do TCU, a responsabilização de agentes públicos independe de dolo, bastando se caracterizar a culpabilidade do agente e, nos termos do art. 28 da LINDB, restar configurado o erro grosseiro em sua conduta. 
17.	Nesse sentido, a elaboração, pelo recorrente, dos documentos que fundamentaram a contratação com ausência de justificativas para o quantitativo de licenças estimado em relação à solução de gerenciamento de portifólio e projetos caracteriza erro grosseiro. Ao deixar de fundamentar as quantidades contratadas, o recorrente contribuiu com culpa grave para ocorrência da irregularidade verificada. Sendo assim, considero devidamente caracterizados os fatores que levaram à sua responsabilização, razão pela qual mantenho inalterados os termos da deliberação recorrida.
	Ante o exposto, acompanhando na íntegra o posicionamento da Serur, VOTO por que este Colegiado adote a minuta de acórdão que ora submeto à apreciação.
TCU, Sala das Sessões, em 13 de outubro de 2021.
Ministro JOÃO AUGUSTO RIBEIRO NARDES 
Relator